【裁判字號】    92,上易,51
【裁判日期】    920429
【裁判案由】    請求撤銷調解
【裁判全文】
臺灣高等法院民事判決                              九十二年度上易字第五一號
    上  訴  人  甲○○
    訴訟代理人  張樹萱律師
    被上訴人    山發營造股份有限公司
    法定代理人  王豐松
    訴訟代理人  陳建勳律師
    複代理人    徐松龍律師
右當事人間請求撤銷調解事件，上訴人等對於中華民國九十一年十一月二十一日臺灣
板橋地方法院九十一年度重訴字第五八○號第一審判決提起上訴，本院判決如左：
    主      文
上訴駁回。
第二審訴訟費用由上訴人負擔。
    事實及理由
一、上訴人起訴主張：(一)伊為坐落臺北縣中和市○○路五八一巷三一弄五一號四樓建
    物之所有權人，被上訴人於鄰近建物之後方臺北縣板橋市○○路○段一號興建地
    下四層、地上二十九層之「正隆麗池」住宅大樓，因施工緣故，於民國八十八年
    間起，上訴人所居住之該棟建物即發生傾斜，屋內牆壁、磁磚、地板及屋外牆壁
    均有多處龜裂，及屋內、外排水阻塞、天花板漏水等損害。嗣被上訴人於九十年
    九月間委請臺灣省土木技師公會對系爭建物為安全鑑定，鑑定書中表示施工除造
    成屋內損害外，就安全方面，整棟建物之最大傾斜率為四百零六分之一，與損害
    標準百分之一有相當差距，故無任何公共安全之虞。上訴人並非專業人士，誤信
    該鑑定報告內容即為真實，而於九十一年一月二十九日在臺北縣中和市調解委員
    會與被上訴人成立調解，就施工造成房屋屋內之損害，由被上訴人給付修繕費用
    ，雙方並於同年一月三十日訂立和解書。嗣因上訴人同棟建物之一樓住戶林祐任
    於九十一年四、五月間，另向臺北市土木技師公會申請就建物損害為安全鑑定，
    據其告知鑑定結果，稱其建物傾斜率達七十七分之一，係屬應持續觀測之範圍。
    為此上訴人於九十一年七月間自行委託臺北市土木技師公會就上訴人所有房屋再
    為傾斜測量，經該會於九十一年七月十九日作成報告書，依該報告書記載，其傾
    斜率為八十七分之一，超過百分之一，應裝置觀測儀器，持續觀測至穩定為止，
    確實掌握變化情形，並作必要之應變措施，而前開傾斜造成之補償費及監測費用
    ，依鑑定單位依臺北市政府國宅處造價之計算標準，上訴人之非工程性補償費為
    新臺幣（下同）二十四萬一千四百零一元，監測費為三十六萬元，合計六十萬一
    千四百零一元。被上訴人本有給付上訴人補償費及監測費之必要，惟上訴人因誤
    信被上訴人所提出之建物傾斜率數據為真，故同意被上訴人僅就對上訴人房屋內
    部所造成之損害提出給付，且書明拋棄其餘請求權，此顯然與真實情況不符。上
    訴人係依據被上訴人所提出之鑑定資料，而誤認所有房屋除屋內損壞外，並無其
    他安全問題，方在此情況下，與被上訴人成立和解及調解，惟於九十一年七月十
    九日臺北市土木技師公會出具鑑定書後，上訴人才發現之前之調解、和解所依據
    之鑑定報告書係不實之內容，上訴人若知如此，自不會與被上訴人達成和解，且
    被上訴人施工所造成建物傾斜之損害，又係鄰屋損害事件之重要爭點，若就此發
    生數據上之錯誤而雙方成立和解，上訴人自亦得主張撤銷和解之意思表示，故上
    訴人已於日前去函被上訴人撤銷雙方之和解。(二)各鄉鎮市成立之調解與民事訴訟
    程序中成立之調解相同，均與確定判決有同一效力，惟法院之調解程序應表明調
    解標的之法律關係（民事訴訟法第四百零五條第二項），其程序由具有專業知識
    之法官主持，當事人就何項法律關係成立調解，易於顯明，但有時仍有難於認定
    之困難，故尚有救濟之途徑（民事訴訟法第四百十六條）。鄉鎮市調解委員會究
    不能與法院之法官相比，則有關鄉鎮市成立之調解亦應準用民事調解之相關規定
    ，方可保障當事人之權益。學者亦認為，鄉鎮市調解程序，如聲請人之當事人能
    力、為調解行為之能力、調解之代理、期日與期間、證據調查之程序，均無明文
    規定，應準用民事訴訟法之相關規定為宜。按民事訴訟法第四百十六條第二項規
    定準用同法第五百條第一、二項：「再審之訴，應於三十日之不變期間內提起」
    、「前項期間，自判決確定時起算。但再審之理由知悉在後者，自知悉時起算」
    之規定，上訴人係於九十一年七月十九日經臺北市土木技師公會出具鑑定書，方
    知悉調解得撤銷之事實原因，依前揭條文規定，自得於知悉撤銷調解之事由後三
    十日內提起本件訴訟。(三)上訴人之房屋因被上訴人於隔鄰施工興建大廈而造成建
    物傾斜超過正常範圍，有臺北市土木技師鑑定公會鑑定報告書足證，依民法第一
    百九十一條之三前段、第一百九十六條規定，被上訴人自應對上訴人負損害賠償
    責任，前開上訴人請求之賠償，除由鑑定報告書依一般相關事件補償標準及後續
    監測所應支之費用外，因一般建物傾斜率至五十分之一，即達到法定拆除標準，
    而上訴人所有建物，因被上訴人之施工，已至七十七分之一至八十七分之一之相
    當傾斜危險程度，必需持續監測，在此情況下，上訴人之建物被視為危樓，事實
    上已無法依正常市價出售，而系爭建物原市值約為三百萬元左右，而因被上訴人
    施工造成屋價之損失，至少達二至三成之程度，故就此上訴人另請求被上訴人給
    付上訴人二十萬元之屋價損害賠償。又上訴人委託臺北市土木技師公會為安全鑑
    定報告，支出二萬元，亦得請求被上訴人給付等語。並聲明：(一)原判決廢棄。
    (二)上訴人與被上訴人於九十一年一月二十九日於臺北縣中和市調解委員會成立之
    調解（九一年民調字第四三號）應予撤銷，被上訴人應給付上訴人八十二萬一千
    四百零一元。
二、被上訴人則以：(一)按經法院核定之民事調解有無效或得撤銷之原因者，當事人得
    向原核定法院提起宣告調解無效或撤銷調解之訴；前項訴訟，當事人應於法院核
    定之調解書送達後三十日內提起之，鄉鎮市調解條例第二十六條定有明文。被上
    訴人因興建住宅大樓致生損害於上訴人所有房屋之鄰損事件，兩造業於九十一年
    一月二十九日在臺北縣中和市調解委員會成立調解，由被上訴人給付上訴人房屋
    修繕費用，上訴人則同意拋棄就本案之其餘請求權，上揭調解成立內容，業經原
    法院九十一年二月十五日准予核定在案，且亦於九十一年三月間送達上訴人。故
    揆諸首開鄉鎮市調解條例第二十六條之規定，縱有得撤銷調解之原因，上訴人應
    於法院核定之調解書送達後之三十日內提起撤銷調解之訴，原判決以上訴人已逾
    上開法定不變期間始提起本件撤銷調解之訴為由，駁回上訴人之起訴，並無不當
    。(二)依鄉鎮市調解條例成立之調解與依民事訴訟法規定成立之調解，其二者性質
    不同，前者係由鄉鎮市調解委員為之，後者原則上由法官為之，且鄉鎮市調解條
    例就有關撤銷調解之訴部分，並未有準用民事訴訟法第四百十六條第二項、第五
    百條規定之明文，況鄉鎮市調解條例第二十六條亦已明示規定應於法院核定之調
    解書送達後三十日內提起撤銷調解之訴，上訴人主張依民事訴訟法第四百十六條
    第二項準用同法第五百條第一項之規定，顯乏依據，且與鄉鎮市調解條例第二十
    六條之規定相悖。(三)上訴人原審所提臺灣省土木技師公會九十年九月二十四日
    省土技字第三三六九號鑑定報告，其形式及內容均屬真正，上訴人於原審對此亦
    不爭執，該鑑定報告既屬真正，上訴人即無陷於任何錯誤可言，其撤銷錯誤之意
    思表示云云，即屬無據。另兩造訂立之和解書，已約明「爾後」所肇致一切損失
    概由上訴人自行負責，依其記載，上訴人對於被上訴人已不得再為任何請求等語
    ，資為抗辯。並聲明：駁回上訴。
三、上訴人主張兩造因房屋損害糾紛，曾於九十一年一月二十九日在臺北縣中和市調
    解委員會調解成立，並經原法院核定在案，兩造並於同年月三十一日簽訂和解書
    等情，業據其提出調解書、和解書等件為證，且為被上訴人所不爭執，堪信為真
    實。惟上訴人主張其與被上訴人達成調解所依據之鑑定報告不實，其調解與和解
    有得撤銷之原因，且其知悉該撤銷之原因在後，自得於知悉時起三十日內提起本
    件撤銷調解之訴等情，則為被上訴人所否認，並以右開各情置辯。
  (一)按「經法院核定之民事調解有無效或得撤銷之原因者，當事人得向原核定法院提
    起宣告調解無效或撤銷調解之訴」、「前項訴訟，當事人應於法院核定之調解書
    。足見對於經法院核定之鄉鎮市調解案件，提起宣告調解無效或撤銷調解之訴者
    ，當事人應於法院核定之調解書送達後三十日之不變期間內提起之。查兩造因房
    屋損害糾紛，曾於九十一年一月二十九日在臺北縣中和市調解委員會調解成立，
    並作成調解書（九十一年民調字第四三號），經原法院予以核定，並由臺北縣中
    和市調解委員會於九十一年三月十一日將該調解書送達予上訴人等情，業經原審
    調取該調解卷宗核閱無訛，且為兩造所不爭執。而上訴人係於九十一年八月十五
    日始提起本件撤銷調解訴訟，有起訴狀上原法院收狀戳為憑，顯已逾鄉鎮市調解
    條例第二十六條第二項所規定之三十日不變期間。
  (二)上訴人雖主張依鄉鎮市調解條例所成立之調解，亦應依民事訴訟法第四百十六條
    第二項準用同法第五百條第二項之規定，即知悉撤銷調解之事由在後者，該三十
    日之不變期間應自知悉時起算等語。惟按依鄉鎮市調解條例成立之調解，與依民
    事訴訟法第四百零三條以下規定所成立之訴訟上調解，其二者之性質有所不同。
    前者係由鄉鎮市調解委員為之，後者原則上由法官為之；訴訟上之調解與訴訟上
    和解均與確定判決有同一之效力（民事訴訟法第四百十六條第一項、第三百八十
    條第一項規定參照），依鄉鎮市調解條例成立之調解則須經法院核定後，始與民
    事確定判決有同一之效力（該條例第二十四條第二項參照）。調解有無效或得撤
    銷之原因者，訴訟上調解之當事人得向原法院提起宣告調解無效或撤銷調解之訴
    ，於宣告調解無效或撤銷調解之訴，亦有所準用（民事訴訟法第四百十六條第四
    項）；依鄉鎮市調解條例成立之調解，該條例僅規定當事人應於法院核定之調解
    書送達後三十日內提起宣告調解無效或撤銷調解之訴（該條例第二十六條第二項
    ），並無如民事訴訟法第四百十六條第四項得準用再審不變期間之類似規定。又
    鄉鎮市調解條例僅規定關於調解文書之送達，始有準用民事訴訟法關於送達之規
    定（該條例第二十三條第四項），其他準用民事訴訟法之條文則付之闕如。上訴
    人雖舉學者見解，主張鄉鎮市調解程序亦應準用民事訴訟法之相關規定等語（本
    院卷，四一頁至四三頁），惟法律之準用須有明文之規定，鄉鎮市調解條例關於
    提起撤銷調解之訴，既未規定得準用民事訴訟法第四百十六條或第五百條之規定
    ，且於該條例二十六條第二項明定三十日期間係自「調解書送達之日起算」，則
    上訴人主張其依民事訴訟法第四百十六條第二項（應為第四項之誤）準用同法第
    五百條之規定，得於知悉調解有得撤銷之原因時起三十日內提起本件訴訟，並無
    足採。被上訴人抗辯本件已逾提起撤銷調解之訴之不變期間，不得提起本件撤銷
    調解之訴等語，即屬有據。因此，上訴人提起本件撤銷調解之訴，並以系爭調解
    得撤銷為由，主張其得請求被上訴人給付八十二萬一千四百零一元，均為無理由
    ，不應准許。
四、從而上訴人請求將兩造於九十一年一月二十九日在臺北縣中和市調解委員會成立
    之九十一年民調字第四三號調解撤銷，並請求被上訴人給付八十二萬一千四百零
    一元，為無理由，不應准許；其假執行之聲請亦失所依據，應併予駁回。原審為
    上訴人敗訴之判決，及駁回其假執行之聲請，於法並無不合。上訴意旨指摘原判
    決不當，求予廢棄改判，為無理由，應予駁回。
五、本件事證已臻明確，兩造其餘之主張、陳述及所提之證據資料，與判決基礎無涉
    ，爰不一一論述，附此敘明。
六、據上論結，本件上訴為無理由，依民事訴訟法第四百四十九條第一項、第七十八
    條，判決如主文。
中      華      民      國    九十二    年      四      月    二十九    日
                              民事第十二庭
                                  審判長  法  官  林  丁  寶
                                          法  官  陳  博  享
                                          法  官  高  鳳  仙
右正本係照原本作成。
不得上訴。
中      華      民      國    九十二    年      四      月    三十      日
                                          書記官  黃  慶  霽


司法院資訊處製作；財團法人民間司法改革基金會備份。
